臺灣彰化地方法院民事判決　　　　　　　 94年度訴字第169號
原　　　告　甲○○　　住彰化縣.
被　　　告　乙○○　　住彰化縣.
上列當事人間請求損害賠償事件，經刑事庭移送前來，本院於民
國94年5月11日言詞辯論終結，判決如下：
    主  文
被告應給付原告新台幣參拾陸萬玖仟陸佰元及自民國九十三年十
一月十五日起至清償日止，按年息五%計算之利息。
原告其餘之訴駁回。
訴訟費用（減縮部分除外）由被告負擔百分之四十八；餘由原告
負擔。
本判決原告勝訴部分得假執行。
原告其餘假執行之聲請駁回。
    事實及理由
甲、程序方面：
壹、按訴狀送達後，原告不得將原訴變更或追加他訴。但被告同
    意，或擴張或減縮應受判決事項之聲明者，不在此限；又被
    告於訴之變更或追加無異議，而為本案之言詞辯論者，視為
    同意變更或追加，民事訴訟法第255條第1項第1、3款、第 2
    項分別定有明文。本件原告起訴原請求被告應給付新台幣（
    下同）1,770,629 元及自起訴狀繕本送達翌日起至清償日止
    ，按年息5 %計算之利息，嗣於本院民國94年5月11日言詞辯
    論時，減縮請求為777,660 元及自起訴狀繕本送達翌日起至
    清償日止，按年息5%計算之利息，核屬減縮應受判決事項之
    聲明，且被告無異議而為本案言詞辯論，視為同意，依首揭
    規定，自應准許，合先敘明。
乙、實體方面：
壹、原告起訴主張：被告於92年11月17日19時55分許，駕駛車號
    R8-0117 號自小客車，沿彰化市○○路由南往北方向行駛，
    行經中山路與泰和路交岔路口欲左轉時，應於左轉指示燈亮
    時再行左轉，而依當時情形並無不能注意之情事，竟疏未注
    意，於左轉指示燈未亮起時即貿然左轉，適原告騎乘車號BK
    Y-129 號機車沿中山路由北往南方向直行，遭被告撞擊，致
    原告人車倒地，因而受有左橈骨遠端閉鎖性骨折、左第五掌
    骨骨折，術後併發左手僵硬攣縮、左脛骨及腓骨骨折、橈骨
    閉鎖性骨折等傷害。被告上開侵權行為致原告受傷，應負損
    害賠償之責，其應賠償項目如下：(一)看護費：包括住院看
    護費，自92 年11月17日至同月25日、93年1月5日至同月8日
    、93年1月26日至2月5日，共住院24日，以每日1,000元計算
    ，共計24,000元；居家看護費，自93 年2月5日起至同年5
    月6日止，僱用看護3個月，每月看護4週，每週看護3個半日
    ，每半日以800元計算，扣除看護請假日數，實際支出24,80
    0元，另支付看護所屬基金會會費1,200元，共計支出26,000
    元；家屬看護費，自92年11月17日起算6個月共180日，扣
    除住院24日及僱用看護36日，餘120日，以每日800元計算，
    共支出96,000元。(二)原告之妻因疲累就醫及復建費：自92年
    11月17日起至93年8月5日止共支出11,660元。(三)精神慰撫金
    ：原告因本件車禍全家生活受影響，且手指僵硬，故請求被
    告賠償慰撫金620,000 元。爰依侵權行為之法律關係提起本
    訴，並聲明：(一)被告應給付原告777,660元，及自起訴狀繕
    本送達翌日起至清償日按年息5%計算之利息。(二)訴訟費用由
    被告負擔。
貳、被告則以：本件車禍發生原告與有過失等語，資為抗辯。並
    聲明：(一)原告之訴駁回。(二)訴訟費用由原告負擔。
參、得心證之理由
一、原告主張被告於上開時地，駕駛車號R8-0117 號自小客車，
    於左轉指示燈未亮起時即貿然左轉，不慎撞擊原告騎乘車號
    BKY-129 號機車，致人車倒地，原告受有左橈骨遠端閉鎖性
    骨折、左第五掌骨骨折，術後併發左手僵硬攣縮、左脛骨及
    腓骨骨折、橈骨閉鎖性骨折等傷害，已據其提出秀傳紀念醫
    院診斷書二紙為憑，並經本院依職權函調本院93年度交易字
    第145 號刑事卷宗核閱屬實，且為被告所不爭執，再被告前
    述過失駕車行為致原告受傷之過失傷害犯行，並經本院判處
    有期徒刑4月，如易科罰金，以300元折算一日確定，有上述
    刑事卷宗可稽，堪信原告此部分之主張為真正。
二、按駕駛人駕駛汽車，應遵守道路交通標、標線、號誌之指示
    ，並服從執行交通勤務之警察或依法令執行指揮交通及交通
    稽查任務人員之指揮；另按汽車行駛至交岔路口，其行進、
    轉彎應遵守燈光號誌，道路交通安全規則第90條、第102 條
    第1項第1款分別定有明文，被告駕車自應注意上開關於交通
    安全規則之規定，而依附於前開刑事卷宗之道路交通事故現
    場圖、道路交通事故調查報告表及現場照片觀之，當時天候
    晴、夜間有照明、路面乾燥、無缺陷、無障礙物、視距良好
    ，並無不能注意之情事，乃被告駕駛前述自用小客車行經彰
    化市○○路與泰和路交岔路口時，竟疏未注意，未待其行向
    之左轉燈亮，即貿然進入路口左轉往泰和路方向行駛，不慎
    撞擊沿中山路由北往南方向直行駛至之原告機車，致原告人
    車倒地因而受有上開傷害，被告顯有過失，洵屬無疑，且本
    件交通事故經本院刑事庭囑託台灣省彰化縣區車輛行車事故
    鑑定委員會鑑定結果，亦同此認定，有台灣省彰化縣區車輛
    行車事故鑑定委員會93年12月15日彰鑑字第0935603458號函
    覆之鑑定意見書乙份附於前述刑事卷宗可憑，再被告過失駕
    車行為與原告受傷結果間，復有相當因果關係，亦足以認定
    。至被告雖以前詞執辯，然為原告否認，查：本件車禍發生
    時，原告係依綠燈指示直行進入中山路與泰和路交岔路口，
    然因被告未待其行向之左轉燈亮，竟違反顯示直行之號誌，
    自中山路違規左轉往泰和路方向行駛，阻擋直行來車行駛因
    而與原告撞擊，致原告倒地受傷之事實，有前開道路事故現
    場圖、道路交通事故調查報告表可稽，原告既係依號誌指示
    直行，實難謂其有何過失可言，臺灣省彰化縣區車輛行車事
    故鑑定委員會亦為相同之認定，此外，被告復未能舉證以實
    其說，則其此部分辯解，要屬無據。
三、又按因故意或過失，不法侵害他人之權利者，負損害賠償責
    任。不法侵害他人之身體或健康者，對於被害人因此喪失或
    減少勞動能力或增加生活上之需要時，應負損害賠償責任。
    不法侵害他人之身體、健康、名譽、自由、信用、隱私、貞
    操，或不法侵害其他人格法益而情節重大者，被害人雖非財
    產上之損害，亦得請求賠償相當之金額。民法第184條第1項
    前段、第193條第1項、第195條第1項分別定有明文。本件原
    告確因上開交通事故而受有損害，則原告請求被告應負過失
    侵權行為之損害賠償責任，於法即無不合。茲就其請求之准
    否，分別審酌如下：
(一)、看護費：
    原告主張其自92年11月17日至同月25日、93年1月5日至同月
    8日、93年1月26日至2月5日，共住院24日，以每日1,000 元
    計算，共計被告應賠償住院看護費24,000元；另自93年2月5
    日起至同年5月6日止，僱用看護3個月，每月看護4週，每週
    看護3個半日，每半日以800元計算，扣除看護請假日數，實
    際支出24,800 元，又支付看護所屬基金會會費1,200元，共
    計支出26,000 元之居家看護費；再自92年11月17日起算6個
    月共180日，扣除住院24日及僱用看護36日，餘120日，以每
    日800元計算，共支出96,000 元之家屬看護費等語。查：原
    告因本件車禍受有左橈骨遠端閉鎖性骨折、左第五掌骨骨折
    ，術後併發左手僵硬攣縮、左脛骨及腓骨骨折、橈骨閉鎖性
    骨折等傷害，於92年11月17日急診入院，行開放性復位鋼板
    固定手術，同月25日出院，術後併發左手僵硬攣縮，於93年
    1月5日再次入院，行左手鬆動手術治療，93年1月8日出院，
    因左踝術後癒合及左手仍僵硬攣縮，於93 年1月26日再次入
    院，行左踝鋼釘拔除及左手鬆動手術，93年2月5日出院，共
    住院24日，前開住院期間皆須他人看護，有秀傳紀念醫院診
    斷書及秀傳紀念醫院94年3月21日94明秀（醫）字第 940371
    號函各乙紙在卷足憑，則原告主張上開住院期間共24日，皆
    須他人看護，洵屬有據，且其住院期間，生活起居全然不能
    自理，看護者日夜隨侍照料，備極辛勞，是其主張此期間內
    每日相當於1,000 之看護費損害，衡情論理，應屬適當，據
    此計算，原告得請求被告賠償之住院看護費用共計24,000元
    （24×1,000＝24,000）；又原告自93 年2月5日起即可生活
    自理，有上述秀傳紀念醫院函足憑，則原告自93年2月5日起
    ，即無僱用看護之必要，是其主張自93 年2月5日起至同年5
    月6日止，僱用看護3個月，共支出26,000元應由被告賠償，
    洵非正當；另原告自92年11月17日起至93年2月5日止，於出
    院期間，須他人協助部分生活自理項目，亦有前函可稽，而
    按因受傷而由親屬代為照顧傷者之起居，固係基於親情，但
    親屬看護所付出之勞力，並非不能評價為金錢，只因兩者身
    分關係密切而免除支付義務，此種親屬基於身分關係之恩惠
    ，自不能加惠於加害人。故由親屬看護時，雖無現實看護費
    之支付，但應衡量及比照僱用職業護士看護情形，認被害人
    受有相當於看護費之損害，得向加害請求賠償，乃現今實務
    上所採之見解，亦較符公平正義原則（最高法院88年度台上
    字第1827號判決意旨參照）。則原告主張此段期間共計57日
    （自93年11月17日起至93年2月5日止，共計81日，扣除住院
    24日），應由家屬看護，亦屬必要，且衡之原告家屬固非專
    業護理人員，但原告於前開出院期間，須他人協助部分生活
    自理項目，以其所需之照料程度，本院認原告主張其每日相
    當於800 元之看護費損害為合理，據此核算，其得請求被告
    賠償之家屬看護費用共計45,600 元（57×800＝45,600），
    逾此範圍之請求，即非必要，不應允許。共計原告得請求之
    看護費為69,600元。
(二)、原告之妻因疲累就醫及復建費用：
    原告主張其妻自92年11月17日起至93年8月5日止共支出就醫
    及復建費計11,660元，然按損害賠償之債，以有損害之發生
    及有責任原因之事實，並二者之間，有相當因果關係為成立
    要件。故原告所主張損害賠償之債，如不合於此項成立要件
    者，即難謂有損害賠償請求權存在（最高法院48年台上字第
    481 號判例意旨參照）。原告前開主張就令非虛，然其妻子
    就醫及復健之費用，並非因被告過失駕車行為所致，其二者
    間並無必然之關係，亦無相當因果關係存在，則原告此部分
    主張，洵屬無據。
(三)、精神慰撫金：
    原告因被告之過失駕車行為而受有前開傷害，精神上自感相
    當痛苦，是其請求非財產之損害賠償，依法有據。按慰藉金
    之賠償須以人格權遭遇侵害，使精神上受有痛苦為必要，其
    核給之標準固與財產上損害之計算不同，然非不可斟酌雙方
    身分資力與加害程度，及其他各種情形核定相當之數額（最
    高法院51年度台上字第223 號判例參照）。又按非財產上損
    害之慰撫金數額，究竟若干為適當，應斟酌兩造身分、地位
    、經濟狀況、加害程度及其他各種情形，俾為審判之依據（
    最高法院86年度台上字第511 號、第3537號判決意旨參照）
    。查原告為28年11月2日出生，現年67歲，大學畢業，91年8
    月1日自教師職位退休；被告為22 年12月15日出生，現年73
    歲，小學畢業，現無業，業據兩造分別於上開刑事卷宗之警
    詢及本院審理時陳明在卷，且為兩造所不爭執。另原告名下
    有3棟房屋、49 筆土地、投資16家公司、92年度申報之利息
    及股利所得為361,711元；被告投資1家公司、92年度無申報
    綜合所得稅資料等情，有彰化縣稅捐稽徵處94 年3月17日以
    彰稅服密字第0940019705號函檢送之歸戶財產查詢清單、財
    政部台灣省中區國稅局彰化縣分局94 年3月17日中區國稅彰
    縣二字第0940008641號函及以94 年3月30日中區國稅彰縣二
    字第0940010870號函檢送之92年度綜合所得稅結算申報書附
    卷可按。又原告因本件車禍共住院4次，急診1次，骨科門診
    21 次，復健科物理職能治療170次，目前仍因左指間、肩肘
    及左踝關節僵硬而持續治療中，勞動勞力因左手功能喪失部
    分機能，無法持物或操作機械而受影響，左腳踝因僵硬無法
    久站，若為勞動型工作則無法處理，有上揭秀傳紀念醫院函
    可憑，所受傷害不可謂不大，是以，本院審酌兩造之身分、
    地位及經濟能力、原告身體傷害之程度等一切情狀，認原告
    請求被告賠償精神上非財產損害620,000 元，尚屬過高，應
    核減為300,000元，方屬允當。
  4.綜上，原告得請求之金額合計為369,600元。
四、按給付無確定期限者，債務人於債權人得請求給付時，經其
    催告而未為給付，自受催告時起，負遲延責任。其經債權人
    起訴而送達訴狀，或依督促程序送達支付命令，或為其他相
    類之行為者，與催告有同一之效力，民法第229條第2項定有
    明文。而遲延之債務，以支付金錢為標的者，債權人得請求
    依法定利率計算之遲延利息；應負利息之債務，其利率未經
    約定，亦無法律可據者，週年利率為百分之五，亦為民法第
    233條第1項、第203 條所明定。原告請求被告賠償其損害，
    係以支付金錢為標的，而侵權行為之損害賠償請求權於行為
    時即已發生，但其給付無確定期限，依上開規定，自應以被
    告收受本件刑事附帶民事訴訟起訴狀繕本翌日起負遲延責任
    ，則原告請求被告應給付自起訴狀繕本送達翌日即93年11月
    15日起，至清償日止，按年息5%計算之法定遲延利息，洵為
    正當，應予准許。
肆、從而，原告基於侵權行為之損害賠償請求權，請求被告賠償
    ，在369,600 元及自起訴狀繕本送達之翌日即93年11月15日
    起至清償日止，按年息5%計算之遲延利息之範圍內，核屬正
    當，應予准許，逾此部分之請求，則為無據，應予駁回。
伍、本判決原告勝訴部分所命被告給付之金額並未逾500,000 萬
    元，自應依民事訴訟法第389 條第1項第5款之規定，依職權
    宣告假執行。至於原告敗訴部分，其假執行之聲請，即因訴
    之駁回而失所依附，應併駁回之。
陸、本件判決之基礎已臻明確，兩造其餘攻擊防禦方法，於判決
    結果不生影響，無庸一一論列，併此敘明。
據上論結，本件原告之訴為一部有理由，一部無理由，依民事訴
訟法第79條、第389第1項第5款，判決如主文。
中　　華　　民　　國　　94　　年　　5 　　月　　25　　日
                  民事第一庭    法　官　游秀雯
以上正本係照原本作成。
如對判決上訴，應於判決送達後20日內向本院提出上訴狀。
中　　華　　民　　國　　94　　年　　5 　　月　　25　　日
                      　　　    書記官　張西武
